【裁判字號】    98,簡上,294
【裁判日期】    981207
【裁判案由】    返還租賃房屋   等
【裁判全文】
臺灣高雄地方法院民事判決             98年度簡上字第294號
上  訴  人  乙○○○
訴訟代理人  甲○○
被 上訴 人  丙○○
                        號
上列當事人間請求返還租賃房屋等事件，上訴人對於本院鳳山簡
易庭民國98年8 月28日所為第一審簡易判決（98年度鳳簡字第74
0 號）提起上訴，經本院於98年11月23日言詞辯論終結，判決如
下：
    主  文
原判決廢棄。
被上訴應自門牌號碼高雄縣大社鄉○○街十三號房屋遷出，並將
上開房屋返還上訴人。
第一、二審訴訟費用由被上訴人負擔。
    事 實 及 理 由
一、上訴人主張：
  (一)被上訴人於民國98年3 月16日向上訴人承租門牌號碼高雄縣
    大社鄉○○街13號房屋（下稱系爭房屋），租賃期間自98年
    4 月1 日起至113 年4 月1 日止，每月租金新台幣（下同）
    2,000 元（下稱系爭租約）。又兩造約定被上訴人應出資70
    萬元，在系爭房屋屋頂搭建鐵皮屋，如未履行時，上訴人得
    終止系爭租約並收回房屋，而被上訴人於承租系爭房屋後，
    迄今均未履行搭建鐵皮屋之條件，且拒付押租保證金及違約
    掛公司招牌。為此，爰依租賃契約法律關係，於原審聲明：
    被上訴人應自系爭房屋遷讓，並將系爭房屋返還上訴人。
  (二)原審判決上訴人全部敗訴，因而提起上訴，除援用原審之主
    張及陳述外，並於本院補稱：(1)系爭房屋為透天厝，如未口
    頭約定被上訴人應搭建鐵皮屋，上訴人不可能同意以每月僅
    2,000 元之低廉租金及長達15年租期，出租予被上訴人。(2)
    被上訴人將系爭房屋供作「台灣樂崎實業有限公司」（下稱
    台灣樂崎公司）辦公之用，並設立廣告招牌，已違反系爭租
    約「不可登記營業」之約定；且被上訴人將系爭房屋轉租他
    人，亦違反系爭租約「不可當二房東」之約定。(3)被上訴人
    迄今未繳付押租保證金10,000元，違反系爭租約第5 條約定
    。(4)被上訴人既有前開違反系爭租約情事，上訴人依系爭租
    約第14條約定，於98年10月26日當庭向被上訴人表示終止系
    爭租約，自得請求被上訴人遷出及返還系爭房屋。
  (三)爰於本院聲明：(1)原判決廢棄。(2)被上訴人應將系爭房屋騰
    空，並返還上訴人。
二、被上訴人則以：
  (一)兩造簽訂系爭租約時，係約定由被上訴人出資，施作系爭房
    屋之防水工程及內部整修，並未約定應由被上訴人在系爭房
    屋屋頂搭建鐵皮屋之條件，且被上訴人已花費43萬元，施作
    防水工程及整修內部。
  (二)嗣經原審判決上訴人全部敗訴，因上訴人提起本件上訴，除
    援用原審之主張及陳述外，並於本院補稱：(1)系爭房屋僅供
    倉儲用，並未作為營業使用，且系爭房屋並未轉租予他人，
    故無違反系爭租約「不可登記營業和當二房東」之約定。(2)
    又兩造以口頭約定，於系爭租約公證時，給付押租保證金，
    然因上訴人事後不同意辦理公證，被上訴人始未給付。並聲
    明：上訴駁回。
三、兩造不爭執之事項及簡化之爭點為：
  (一)兩造不爭執事項：
  1.兩造於98年3 月16日簽訂系爭租約，由被上訴人承租系爭房
    屋，租期15年，自98年4 月1 日起至113 年4 月1 日止，每
    月租金2,000 元。
  2.系爭租約約定：「不可登記營業和當二房東」，並於第5 條
    約定：「乙方（被上訴人）應於訂約時，交於甲方（上訴人
    ）10,000元作為押租保證金…」。
  3.被上訴人迄今未在系爭房屋屋頂搭建鐵皮屋，且未交付押租
    保證金10,000元。
  4.上訴人於98年10月26日行準備程序時，當庭向被上訴人表示
    終止系爭租約。
  (二)兩造爭執事項：
  1.兩造是否約定由被上訴人出資70萬元，在系爭房屋屋頂搭建
    鐵皮屋？
  2.上訴人主張被上訴人將系爭房屋作為台灣樂崎公司營業使用
    ，且將之轉租，違反系爭租約「不可登記營業和當二房東
    」之約定，有無理由？
  3.上訴人主張被上訴人未繳交押租保證金10,000元，違反系爭
    租約第5 條約定，有無理由？
  4.上訴人以被上訴人違反系爭租約約定條款，已依約終止系爭
    租約，主張被上訴人應遷讓返還系爭房屋，有無理由？
四、前揭不爭執事項，業據上訴人提出系爭租約1 份（本院審卷
    第50至54頁）等為證，堪信為真實。茲就兩造之爭點，析述
    本院得心證之理由如下：
  (一)兩造是否約定由被上訴人出資70萬元，在系爭房屋屋頂搭建
    鐵皮屋？
  1.按當事人主張有利於己之事實者，就其事實有舉證之責任，
    民事訴訟法第277 條前段定有明文。民事訴訟如係由原告主
    張權利者，應先由原告負舉證之責，若原告先不能舉證，以
    證實自己主張之事實為真實，則被告就其抗辯事實，即令不
    能舉證，或其所舉證據尚有疵累，亦應駁回原告之訴；最高
    法院17年上字第917 號判例要旨可資參照。
  2.查，上訴人固主張兩造約定被上訴人應在屋頂搭建鐵皮屋，
    上訴人始願以每月2,000 元之低廉租金及長達15年租期之優
    惠條件，將系爭房屋出租予被上訴人云云，然為被上訴人所
    否認，則上訴人自應舉證證明之。次查，被上訴人向上訴人
    承租房屋之租金僅每月2,000 元，惟被上訴人同意搭建鐵皮
    屋價值，則高達70萬元，顯見後者如屬約定條款，絕對為重
    要事項，為免將來產生疑義，自有以書面載明之必要，倘不
    為載明，則關於主張此項積極事實者，即應負舉證責任。而
    按上訴人主張前開事項，僅以口頭約定，復未提出任何證據
    ，以實其說，自難遽採。從而，上訴人主張被上訴人未依約
    出資70萬元搭建鐵皮屋，上訴人得依約終止系爭租約云云，
    即屬無據。
  (二)上訴人主張被上訴人將系爭房屋作為台灣樂崎公司營業使用
    ，且將之轉租，違反系爭租約「不可登記營業和當二房東」
    之約定，有無理由？
  1.上訴人主張被上訴人將系爭房屋轉租他人，違反系爭租約「
    不可當二房東」之約定云云。惟查，被上訴人否認有違約轉
    租他人，且上訴人亦未提出任何證據，以為證明被上訴人確
    有轉租之情事；是難僅以上訴人空言指陳，即認被上訴人有
    將系爭房屋轉租而違反系爭租約之情形。
  2.按「解釋當事人之契約，應於文義上及論理上詳為推求，不
    得拘泥字面，致失當時立約之真意」，最高法院19年上字第
    58號判例意旨參照。又按「按解釋契約，應於文義上及論理
    上詳為推求，以探求當事人立約時之真意，並通觀契約全文
    ，斟酌訂立契約當時及過去之事實、交易上之習慣等其他一
    切證據資料，本於經驗法則及誠信原則，從契約之主要目的
    及經濟價值作全盤之觀察，以為其判斷之基礎，不能徒拘泥
    字面或截取書據中一二語，任意推解致失其真意」（最高法
    院96年度台上字第2631號判決要旨參照）。
  3.查，系爭租約特別約定「不可登記營業…」，已如前述。揆
    諸前開說明，所謂「不可登記營業」，應指系爭房屋僅係供
    被上訴人住居使用，而不得將之作為營業使用，即除不得以
    系爭房屋設立登記公司行號外，亦應包括不得作為營利、營
    業之用。次查，台灣樂崎公司設於高雄市○○區○○路23號
    7 樓之1 、負責人為陳麒元乙節，固有高雄市政府營利事業
    登記證1 紙可按；惟依上訴人提出且為被上訴人不爭執之現
    場照片8 張（見本院審卷第71至74頁），其中系爭房屋門口
    懸掛「台灣樂崎實業有限公司、六本木Ⅹ草大福總代理」招
    牌，牆壁掛有行事曆白板，屋內有數組辦公桌椅、電腦，並
    堆置物品，且有標明「台灣樂崎實業有限公司」字樣之車輛
    停放門前等情綜合以觀，堪認被上訴人已將系爭房屋供作台
    灣樂崎公司辦公及營業處所，而非僅為倉儲而已。從而，上
    訴人主張被上訴人將系爭房屋作為台灣樂崎公司營業使用，
    違反系爭租約「不可登記營業」之約定乙節，即屬有據。
  (三)上訴人以被上訴人違反系爭租約約定條款，已依約終止系爭
    租約，主張被上訴人應遷讓返還系爭房屋，有無理由？
  1.查，系爭租約第14條約定：「…如有違背任何條件時，甲方
    （即上訴人）得隨時解約收回房屋…」，有前開系爭租約1
    份可按；且被上訴人確有將系爭房屋供作台灣樂崎公司營業
    使用，而違反系爭租約「不可登記營業」之約定，已見前述
    ；是上訴人以被上訴人違反系爭租約，依系爭租約第14條主
    張終止系爭租約，自屬有據。又上訴人於98年10月26日本院
    行準備程序時，當庭向被上訴人表示終止系爭租約，亦如前
    述；堪認兩造間系爭租約業經上訴人於98年10月26日合法終
    止。
  2.據上而論，系爭租約既經上訴人合法終止，則上訴人依民法
    第455 條規定，請求被上訴人遷讓交還系爭房屋，洵屬正當
    ，應予准許。
  (四)又本件上訴人得依被上訴人違反系爭租約「不可登記營業」
    之約定，終止系爭租約，業如前述，是本件應無再行探究上
    訴人得否以被上訴人未繳交押租保證金10,000元為由，終止
    系爭租約之必要，附此說明。
五、綜上所述，上訴人以被上訴人違反「不可登記營業」之約定
    ，據以終止系爭租約，請求被上訴人應將系爭房屋遷讓交還
    上訴人，為有理由，應予准許。原審為上訴人敗訴判決，容
    有未洽，上訴意旨指摘原判決不當，求予廢棄改判，為有理
    由，自應由本院將原判決予以廢棄，改判如主文第2 項所示
    。
六、本件事證已臻明確，兩造其餘攻擊防禦方法，核與判決結果
    無影響，爰不逐一論述，併此敘明。
七、據上論結，本件上訴為有理由，依民事訴訟法第436 條之1
    第3項 、第450 條、第78條，判決如主文。
中    華    民    國    98    年    12    月     7    日
                  民事第五庭  審判長法  官  李昭彥
                                    法  官  李育信
                                    法  官  洪榮家
以上正本證明與原本無異。
本件不得上訴。
中    華    民    國    98    年    12    月     7    日
                                    書記官  胡美儀


司法院資訊處製作；財團法人民間司法改革基金會備份。
